臺灣板橋地方法院刑事判決　　　　　　　 93年度訴字第645號
公　訴　人　臺灣板橋地方法院檢察署檢察官
被　　　告　乙○○
本　　　院
指定辯護人　義務辯護人　鄭炎生律師
上列被告因強盜案件，經檢察官提起公訴（93年度偵字第5296號
），本院判決如下：
    主  文
乙○○無罪。
    理由
一、本件公訴意旨略以：被告乙○○於民國93年3 月8 日上午11
    時10分許，在台北縣中和市○○路16號前，見甲○○獨自一
    人，竟意圖為自己不法之所有，持自備之水果刀，喝令其交
    出身上之背包，致甲○○心生畏懼，無法抗拒，而交付其隨
    身之藍色背包（內有信用卡3 張、現金卡2 張、提款卡2 張
    及現金新台幣（下同）3 千5 百元，乙○○得手後即由安平
    路往安和路方向逃逸；甲○○見狀則大聲呼救，適林義乾、
　　丙○○駕車經過，即下車合力將乙○○逮捕。因認被告乙○○涉犯有刑法第330 條第1 項加重強盜罪嫌云云（原起訴法
    條為刑法第328 條第1 項之強罪嫌；嗣經公訴檢察官蒞庭
    論告，更正起訴法條為刑法第330 條第1 項加重強盜罪）。
二、按犯罪事實應依證據認定之，無證據不得推定其犯罪事實，
    又不能證明被告犯罪者應諭知無罪之判決，刑事訴訟法第15
    4 條第2 項及第301 條第1 項分別定有明文。又刑事訴訟法
    上所謂認定事實之證據，係指足以認定被告確有犯罪行為之
    積極證據而言，該項證據自須適合於被告犯罪事實之認定，
    始得採為斷罪資料；且事實之認定應憑證據，如未發現相當
    證據，或證據不足以證明，自不能以推測或擬制之方法，以
    為裁判之依據；次按認定不利於被告之事實，須依積極證據
    ，茍積極之證據本身存有瑕疵而不足為不利於被告事實之認
    定，即應為有利於被告之認定，更不必有何有利之證據，而
    此用以證明犯罪事實之證據，猶須於通常一般人均不至於有
    所懷疑，堪予確信其已臻真實者，始得據以為有罪之認定，
    倘其證明尚未達到此一程度，而有合理性之懷疑存在，致使
    無從為有罪之確信時，即應為無罪之判決；最高法院82年度
    臺上字第163 號著有判決、同院76年度臺上字第4986號、30
    年度上字第816 號及最高法院29年上字第3105號、40年臺上
    字第86號亦分別著有判例可資參照。又按「強盜行為之構成
    ，以實施強暴脅迫或其他方法，致使不能抗拒，而取他人之
    所有物或使其交付為要件；而刑法第346 條之恐嚇取財罪，
    係指以將來惡害之通知恫嚇他人而言，受恐嚇人尚有自由意
    志，不過因此而懷有恐懼之心，故與強盜罪以目前之危害脅
    迫他人，致喪失自由意志不能抗拒者不同。」最高法院91年
    度台上字第1833號判決採同一見解；故強盜罪係以目前之危
    害施用強暴、脅迫，致使被害人喪失自由意志不能抗拒者為
    其構成要件（最高法院八十年度第四次刑事庭會議決議可資
    參照）；而行為人究須使其行為達於何種程度，被害人始不
    能為抗拒或難於抗拒，應採客觀標準，即以行為之性質及行
    為當時存在之具體情狀為決定之準據，故強盜罪之強暴、脅
    迫，以在客觀上對於人之身體及自由，確有侵害行為為必要
    ，若犯人並未實施此項行為，僅因他人主觀上之畏懼，不敢
    出而抵抗，任其取物以去者，尚不能謂與強盜罪之要件相符
    。
三、本件公訴人認被告乙○○涉犯有前開刑法第330 條第1 項加
    重強盜罪嫌，無非係依：1 、被害人甲○○於偵查中之指訴
    。2 、證人林義乾偵查中之證詞。3 、扣案水果刀一把等，
    資為被告涉犯有本件加重強盜罪嫌之依據。惟被告乙○○自
    警詢、偵查中、迄至本院調查及審理時均堅決否認有公訴人
    所指訴之上揭加重強盜罪犯行，訊據被告乙○○於本院辯稱
    ：1 、上開水果刀是其本人於案發前1 、2 天於萬華區跳蚤
    市場所購買的，準備用來切水果；因沒有套子，故將該水果
    刀以包紙包著連同雨衣、膠帶等放於塑膠袋內，而放置於機
    車置物袋內，忘記將上開水果刀拿回家。迨於案發當日其本
    人要到上開中和市○○路16號旅行社找一位綽號叫「小林」
    的老闆，因之前其本人曾前往上開旅行社2 、3 次。當時其
    本人先停好機車後，要將安全帽放置於機車置物箱內，因而
    將置物箱裏之塑膠袋整包拿起，提在手上；隨後提著整袋之
    塑膠袋前往上開旅行社。當時只有被害人甲○○小姐1 人在
    櫃台，其本人於到達上揭旅行社時，遂將上開塑膠袋整包上
    至於櫃台上。2 、當時其本人有與吳小姐對話，引起一些爭
    執，且因其本人患有重大精神疾病，當時病情又發作，因而
    說話比較激動，吳小姐當時看到塑膠袋中的水果刀刀柄，很
    緊張的指著刀子，質問其本人：「你這是幹什麼？」，當時
    其本人有對吳小姐解釋請她不要誤會，並將水果刀從報紙裏
    抽出來給吳小姐看，向吳小姐表示該水果刀是要帶回家裡用
    的；惟吳小姐當時看了就很害怕，而將她身上的包包丟給他
    本人；因吳小姐當時大叫，剛好旁邊有賣樂透的商店聽到有
    人大聲喊叫，以為其本人要搶劫就追打其本人，當時其本人
    只好趕緊逃跑，就連同上開塑膠袋及吳小姐的包包一起帶著
    跑。3 、當時其本人的精神狀況有些問題，也不知其本人為
    何在作些什麼事，亦不知其本人於案發當日為何會將被害人
    的包包連同其本人的塑膠袋一起帶走；因被害人喊叫嚇到喊
    搶劫，其本人也嚇到，因而逃跑；惟其本人於案發當日並未
    持刀對被害人甲○○強盜財物。
四、本院認定被告無罪之理由如下：
（一）、被告乙○○因罹患有精神分症病症，故自民國89年9 月
        21 日 起至94年3 月29日止，均規則性的在馬偕紀念
        醫院精神科就醫診治（另有預約於94年4 月26日門診）
        ，此有馬偕紀念醫院94年4 月8 日，馬院醫精字第9411
        53號函附病歷影本在卷可稽（本院卷第75頁至第90頁）
        ；又本件被告於案發前之93年2 月17日業經鑑定為精神
        重度障礙一節，亦有被告提出之中華民國身心障礙手冊
        （影本）在卷足憑（本院卷第49頁）；再本件被告經送
        精神鑑定結果如下：1 、根據各方面評估，個案（即被
        告）主要精神症狀是幻聽及被害妄想，但現實感仍存，
        智能方面正常，對自我病情可以理解，但在壓力下情緒
        控制較常人差；個案雖表示未已長期未再使用非法藥物
        ，但由過去犯罪史及病史精神症狀亦有可能受到物質濫
        用之影響，且個案同居人亦有濫用藥物之情況，故主要
        診斷仍須強烈懷疑因物質濫用所致之精神病狀態之可能
        性，如個案確實已處於長期濫用藥物之狀況，而仍有精
        神症狀，則精神分裂症，處於部分緩解期之診斷才能成
        立。2 、個案於敘述案發過程，多以遺忘表示，但可以
        記得案發前後之事件，如與女友吵架、去找朋友等；另
        對於一些矛盾點，有時可提出合理化之解釋；另由法院
        提供案情筆錄相比較，可能並非真有認知能力退化之情
        形，而是緊張、刻意避談或是潛意識中的自我防衛機轉
        所致。3 、個案自民國92年12月9 日起就醫紀錄上就有
        敏感、多疑及受幻覺影響出現之行為，顯示在案發前幾
        個月，的確有明顯之精神症狀；但精神症狀並非導致其
        行為之直接因素；故判斷於行為時對外界事務並非全然
        缺乏知覺，但獨立判斷行為與後果及自我控制之能力可
        能因精神症狀而受到影響，而較普通人之平均程度減退
        ；綜合以上觀察，案發當時之精神狀態未達心神喪失，
        推測僅屬精神耗弱之程度等情，此有前開馬偕紀念醫院
        93 年9月2 日，馬院醫精字第931889號函附被告乙○○
        精神鑑定報告書一份在卷可稽（本院卷第56頁至第58頁
        ）；再本院提示上開馬偕紀念醫院精神鑑定報告書請檢
        察官與被告、辯護人表示意見時，因檢察官駁斥上開醫
        院之鑑定報告結果，認為被告並無精神耗弱時，被告聞
        悉後，當庭情緒激動，大聲喊叫，揮舞雙拳，質問檢察
        官為何有偏見，而與檢察官爭執不休等情，此亦經本院
        當庭記明在卷，由此顯示，被告本人之精神情緒確實不
        穩容易激動。由上開調查說明，可見本案被告本身的確
        罹患有精神症狀已明；又被告於本院審理時亦當庭提出
        載有「小林」，電話0000000000號之名片一張（閱後發
        還），均合先敘明；又被告行為時之精神狀況經鑑定為
        精神耗弱一節，已見前述，辯護人雖辯稱被告應屬心神
        喪失云云，因無任何依據可資佐證，自不足取；併此敘
        明。
（二）、被害人甲○○於93年3 月8 日警詢中指稱：「（問：當
        時情形為何？）當時我走到我們公司門口安平路十六號
        前，忽然有一名男子持一把水果刀對著我，叫我將皮包
        交給他，我因害怕便將皮包交給他，我隨即轉身逃跑並
        大喊搶劫。並且不小心跌倒，致手腳擦傷。」，「（問
        ：你被歹徒搶走何物？）我被歹徒搶走藍色背包一個（
        內有信用卡三張、提款卡二張、現金卡二張、現金三千
        五百元等）。」，「（問：警方隨後於安和路六十一號
        前逮捕嫌犯乙○○，是否為強盜妳財物的人？）是此人
        強盜我的財物（經當場指認）。」等語（偵查卷第10頁
        至第11頁）；惟被害人甲○○於偵查中則供稱：「（問
        ：詳述3 月8 日11時10分在中和安平路被搶經過？）當
        時我要進公司門口，他（即被告乙○○）拿刀子（提示
        卷附照片）類似水果刀在我面前晃動說，我不會對你怎
        麼樣，我很緊張，他後來講的話類似要我把包包交出來
        ，我當時很害怕，把包包交給他，我就往大馬路跑，後
        來我跌倒了，後來我起來看到（被告）往安和方向跑，
        我就大喊搶劫，（被告）就被路人給圍住了。」等語（
        偵查卷第48頁）；是由被害人甲○○於警詢與偵查中先
        後供述如何被搶皮包之情節比較觀之，被害人甲○○於
        警詢中先則指稱被告當時係持水果刀對著吳女本人，囑
        咐吳女將皮包交與被告，致被害人吳女害怕遂將皮包交
        付；惟於偵查中則供稱，被告當時是拿一支類似水果刀
        在我面前晃動說，他（被告）不會對我怎麼樣，因我很
        緊張，被告後來講類似要我將包包交出來的話，我因害
        怕，便將包包交給被告；依被害人吳女於偵查中之供述
        ，被告當時只是拿一支水果刀在吳女面前晃動說，他（
        被告）不會對吳女怎麼樣，核與被害人吳女於警詢中所
        指述被告係持水果刀對著吳女本人，囑咐吳女將皮包交
        與被告顯然不同；且被害人吳女另於偵查中又供稱被告
        後來有講「類似」要吳女將包包交出來的話一節，供述
        之語氣並非肯定；由此可見，被害人甲○○於警詢和偵
        查中所指稱被告持刀行搶之動作與情節已先後不一，而
        有明顯瑕疵。
（三）、再被害人甲○○於本院審理時，以證人身分經辯護人於
        詰問時證稱：「當天約中午左右，我人在中和市○○路
        十六號大田旅行社公司門口，我在開門時推開門進去不
        經意轉頭的時候就看到被告，被告的手上有拿刀子，當
        時我很緊張，被告當時有說他沒有要對我怎麼樣，我只
        知道當時的情形很慌亂，我就大叫搶劫，我就把包包丟
        給被告，我就往大馬路跑，我是往安和路安平路口跑。
        」，「被告是有拿壹把刀，被告說他沒有要對我怎麼樣
        ，可是被告不是把刀子對著我，被告只是拿在手上，被
        告只是一直說他沒有要怎麼樣，他沒有要怎麼樣，我印
        象中他一直說這些話，我一直說你要幹嘛，你要幹嘛。
        」等語（本院卷第95頁、96頁）；嗣經檢察官於詰問時
        則證稱：「（問：被告拿刀子來的時候有無在你的面前
        晃？）沒有。」，「（問：請庭上提示偵查卷第四十八
        頁，你在偵查中有說被告有拿刀子在你面前晃動，偵訊
        中所言是否實在？提示並告以要旨）被告的刀子並沒有
        在我面前晃動，被告只是拿在手上。在偵訊中我這樣子
        說是因為我當時很緊張，被告只是把刀子舉起來，舉到
        他的腰部的地方，被告的刀子不是對著我。」，「（問
        ：被告的刀子？）當時在他手上，刀子就在我面前。」
        ，「（問：被告當時還有說什麼話？）我忘記了。我當
        時一直在叫。」，「（問：為什麼你會把你的包包交給
        被告？）因為被告拿刀子在我前面，我覺得可能是要搶
        劫。」，「（問：你把包包丟在哪裡？）我把包包丟在
        被告的身上，我是要把被告推開。」，「（問：你往馬
        路上跑的時候，被告有無追你？）我跌倒了，我一直叫
        ，被告當時人跑在我的前面，我站起來後，我有去追被
        告，而且大叫搶劫。」等語（本院卷第96頁、97頁）；
        嗣證人甲○○經本院於訊問時則證稱：「（問：九十三
        年三月八日，警訊筆錄所言是否實在？（朗讀並提示）
        我忘了被告有沒有跟我說叫我把包包交給他，當時我的
        反應很緊張，有人拿刀子在我面前，我認為就是搶劫，
        我就把身上斜背的包包拿起來丟給被告，我就跑了。」
        ，「（問：你為何要把身上的包包丟給被告？）我的直
        覺反應因為有人拿刀，我認為就是要搶劫，我就把包包
        拿下來丟給被告。」，「（問：你把包包丟給被告以後
        ，你就跑了，當時被告的動作如何？）我沒有看被告，
        我先跑，但我跑兩步就跌倒了，我抬起頭來，才看見被
        告在我前面跑向安和路安平路方向。」，「（問：你剛
        才為何說你還有追被告？）我當時看到被告在我前面往
        安平路安和路方向的時候，我就爬起來追被告。」，「
        （問：當時被告與你的距離多遠？你追被告的時候有多
        遠？當時妳有無講什麼？）我爬起來時，被告已經在我
        前面距離約有十四步的距離，我爬起來之後，我就大叫
        搶劫，我就跟著被告後面跑，後來就有路人追到被告，
        路人攔下被告之後，我就趕上，路人就把我的包包拿回
        來還我，後來警察就到了。」，「（問：警訊中為何你
        說被告持壹把水果刀對著你，叫你把皮包交給被告，你
        因為害怕才把包包交給被告？）我那時候都慌了，我不
        知道被告的嘴巴在講什麼，我是事後回想被告就是一直
        唸，他說他不會怎麼樣，我當時就是一直在尖叫，被告
        有沒有說把皮包交給他這句話，我已經忘了，被告只是
        拿著壹把水果刀，但是沒有對著我，可能當時警察問我
        是否拿刀對著你，我想說被告拿刀在我前面，可能就是
        對著我的意思，被告拿著刀面向我，我想就是被告拿刀
        對著我的意思。」，「（問：你當時看到被告手上拿著
        刀子的時候，你當時的心情如何？）我當時整個人都亂
        了，很緊張，就像有人拿刀在你面前就是事情要發生，
        我就很害怕。」，「（問：九十三年三月二十四日偵訊
        中，你為何說被告是拿著刀子類似水果刀在你面前晃動
        說他不會對你怎麼樣，後來被告講的話類似要你把包包
        交出來，偵訊中為何要這麼講？）我當時很緊張，我在
        動，被告也在動，我沒有辦法描述的很完整，我覺得被
        告跟我都很緊張，兩個人的身體都在晃動。」，「（問
        ：當時你為何走到安平路十六號那邊？）我當時要去上
        班。」，「（問：你剛才說你是在安平路十六號大田旅
        行社工作？）是的。」，「（問：當初你進十六號，後
        來有回頭看到被告的時候，被告有無講什麼話？）我聽
        的最清楚的話就是被告說他沒有要怎麼樣，再來我就開
        始亂叫了，事情的經過不到二分鐘，我就把身上的包包
        丟給被告，我人就跑了。」，「（問：被告有無講說要
        你把身上的東西或皮包拿出來？）沒有。」（本院卷第
        98 頁 至第100 頁）。由上開對於證人甲○○於本院審
        理時，經由交互詰問過程之證述內容可知，被害人甲○○業已明確證稱，被告當時只是拿著一把水果刀在手上
        ，惟並未對著被害人甲○○，亦未將刀子拿在被告面前
        晃動，復未對被害人吳女揚言喝令交出身上財物或叫吳
        對吳女要怎樣；而是因為被害人吳女見被告手上拿刀，
        心情緊張慌亂害怕，且見被告當時亦很緊張，因雙方身
        體均在晃動；因被害人吳女發現被告拿刀，直覺反應認
        為可能是要搶劫，因而自行將其身上所斜背之被包拿下
        丟給被告，隨即喊叫逃離現場等語已見前述；故由被害
        人甲○○之上開證述可知，顯然被告當時並未持上揭扣
        案之水果刀對著被害人甲○○施加任何強暴或脅迫行為
        ，亦未恐嚇被害人吳女交出身上財物或皮包；而被害人
        吳女於案發當時亦非受有被告施加任何強暴或脅迫之行
        為，致達於不能抗拒之程度而將其身上所背之皮包交與
        被告；而是被害人甲○○本身因心情緊張慌亂，直覺誤
        認被告係要搶劫，遂將其本人身上所背之皮包自行拿下
        ，丟給被告，隨後大叫逃跑；則依被害人甲○○之上揭
        證述，被告當時僅單純拿水果刀之舉止行為，惟主觀上
        並未對吳女有意圖為自己不法所有之強盜犯意，客觀上
        亦未對被害人吳女施加任何強暴或脅迫行為致使吳女達
        於不能抗拒之程度而交付財物，核與公訴人所指述前開
        加重強盜罪之構成要件顯有未合，自難遽論被告以前揭
        加重強盜罪責。
（四）、證人林義乾於偵查中亦僅證稱，當時其本人駕駛小客車
        行經前開中和市○○路與安平路口，因聽見被害人吳女
        喊搶劫，另見被告一手持刀，另一手拿著藍色包包在前
        方跑，其本人遂駕車往前擋住被告，隨後另一駕車之路
        人丙○○亦駕車追上擋住，最後經與通知到場之警察合
        力將被告逮捕查獲等情（偵查卷第48頁至第49頁）；故
        由證人林義乾於上開偵查中之證詞以觀，證人林義乾並
        未實際目睹被告是否有持刀對於被害人吳女實施強盜取
        財之過程，而是目睹案發後被害人吳女喊叫強劫，見被
        告一手持刀，另一手拿著藍色包包在前跑之動作，遂駕
        車將被告擋住，隨後一人丙○○亦駕車追上擋住被告，
        最後經警逮捕查獲等案發後之情節，已如前述；故依證
        人林義乾於上開偵查中證詞可知，亦難資為被告確實犯
        有公訴人所指訴加重強盜罪之不利證據。
五、綜上調查，可見被告是否有持刀對著被害人甲○○；有無對
    於被害人吳女揚言表示交出皮包等語，被告持刀之舉動與情
    節各如何等情，被害人甲○○於警詢和偵查中之指述先後不
    一，其指述顯然有瑕疵。再者，被害人甲○○以證人身分於
    本院審理時，經實施交互詰問結果，亦無法明確證稱，被告
    當時確有持刀對其實施強盜取財之行為，故與加重強盜罪之
    構成要件亦有未合；依證人林義乾於上開偵查中之證詞可知
    ，亦不足據為被告犯有加重強盜罪之依據，均如前述；可見
    被告辯稱其本人並未對於被害人甲○○強盜財物應可採信；
    此外又查無其他積極事證足認被告確有公訴人所指訴之加重
    強盜罪犯行，揆諸首揭判例說明，因不能證明被告犯罪，自
    應為其無罪判決之諭知。
 六、又本件被告上開單純持有水果刀情節，其主觀上並無意圖
     為自己不法所有之犯意，客觀上亦未對於被害人甲○○實
     施恐嚇，喝令吳女交付財物，核與恐嚇取財罪之構成要件
     自有未合；且被告當時僅單純持刀之舉動與行為，並未對
     於被害人甲○○以加害生命、身體、自由、名譽、財產等
     事，恐嚇被害人甲○○致生危害於其本人安全，亦與恐嚇
     危害安全罪之構成要件有間；故自難遽論被告以上開恐嚇
     取財罪或恐嚇危害安全罪責，均併予敘明。
據上論斷，應依刑事訴訟法第301 條第1 項前段判決如主文。
本案經檢察官陳孟黎到庭執行職務。
中　　華　　民　　國　　94　　年　　4　　月　　26　　日
       刑事第五庭    審判長法　官  陳坤地
                           法  官  潘長生
                           法  官  許映鈞
上列正本證明與原本無異。
如不服本判決，應於判決送達後十日內向本院提出上訴狀。
                           書記官  李淑秋
中　　華　　民　　國　　94　　年　　4 　　月　　26　　日
